【裁判字號】    89,簡上,627
【裁判日期】    900314
【裁判案由】    清償債務
【裁判全文】
臺灣臺北地方法院民事判決  八十九年度簡上字第六二七號
    上  訴  人  甲○○
    被 上 訴人  中國信託商業銀行股份有限公司
    法定代理人  丁○○
    訴訟代理人  乙○○
                丙○○
右當事人間請求清償債務事件，上訴人對於中華民國八十九年七月二十一日本院台北
簡易庭八十九年度北簡字第三八九二號第一審判決提起上訴，本院判決如左：
    主    文
上訴駁回。
第二審訴訟費用由上訴人負擔。
    事    實
甲、上訴人方面：
壹、聲明：
一、原判決廢棄。
二、駁回被上訴人在第一審之訴及假執行之聲請。
三、如受不利判決，願供擔保請准免為假執行。
貳、陳述：除與原審判決書所載者相同茲予引用外，補稱：
一、上訴人並不知系爭信用卡有連帶保證責任約定：
（一）系爭信用卡申請書並非上訴人向被上訴人提出，且申請書上附卡人之簽名亦非
      上訴人所簽名。上訴人僅係受前夫陳文貴贈與附卡而使用之，自始未見過系爭
      申請書，更遑論知悉所謂連帶保證條款。按民法第一百五十三條之規定，契約
      之成立以當事人互相意思表示之一致而成立；又按民法第九十五條之規定，意
      思表示之通知以到達相對人而生其效力。查本件申請書均非上訴人所填載，簽
      寫亦非上訴人所為，上訴人雖承認事後有自陳文貴處收受取得信用卡附卡並持
      以使用，惟自始即無與被上訴人就系爭申請書之約定事項達成意思表示合致之
      事實，則該申請書縱有連帶保證之約款，要無因此拘束上訴人之理。
（二）被上訴人所提出之中國信託商業銀行信用卡約定條款，係被上訴人於八十六年
      十一月一日始片面制定，制定時間已在信用卡申請時間八十年之後六年，且為
      定型化契約，上訴人又未獲通知，根本無與被上訴人達成合意之事實，則該約
      定條款亦無拘束上訴人之餘地，被上訴人據以主張實無理由。
（三）被上訴人於原審提出之系爭申請書因上訴人從未見過，而該申請書因已模糊不
      清，被上訴人於原審又未具體指明其請求權是否包括系爭申請書之約定條款，
      攸關本件請求是否合法有效。
二、上訴人已終止信用卡：
（一）上訴人已於八十七年八月間與主卡申請人陳文貴離婚，故身份上已不符附卡申
      請人之資格。
（二）上訴人並未獲通知被上訴人公司八十六年十一月一日生效之信用卡約定條款，
      故不知必須將信用卡剪斷寄回才發生終止信用卡之效力，且事實上上訴人以電
      話通知終止信用卡後，已立即停止該信用卡之刷卡，此由被上訴人提供之客戶
      消費明細表可證，則上訴人有終止系爭信用卡附卡使用之意思至明。
（三）由被上訴人公司提出之中國信託商業銀行持卡人關係戶查詢資料發現，被上訴
      人公司應知悉上訴人有停卡通知之事實，蓋若被上訴人不知有停卡事實，則正
      卡持卡人被列為「轉列催收卡」時，上訴人之附卡焉何逕列為「停卡」，而不
      亦列為「轉列催收卡」與正卡相同對待之理？何況，系爭附卡應仍在有效期限
      之內，若非被上訴人確受上訴人停卡之通知，絕無無端記載停卡之理。
（四）被上訴人於答辯狀內謂「‧‧‧該張卡片已於‧‧‧電話註銷」，足證被上訴
      人公司信用卡之終止或解除確實得以電話通知為之，並不必然如其於原審所陳
      述，必將信用卡截斷寄回或向被上訴人索取「信用卡註銷授權書」填妥寄回，
      始生終止或解除之效力。
（五）上訴人早於八十七年十二月十八日搬離系爭信用卡及帳單寄送地址之民權東路
      二段，上訴人最後一筆消費金額為八十八年二月十八日，上訴人已於八十八年
      五月獲加拿大國移民許可，並於八十八年七月一日向該國報到，故實已無使用
      系爭卡號「0000000000000000」之信用卡之必要，故於八十八年三、四月間以
      電話通知被上訴人公司停卡，上訴人於同一時間，亦曾向美國運通銀行聲請變
      更信用卡地址，因此按諸經驗事理，上訴人若有繼續使用系爭信用卡之意思，
      亦會變更信用卡地址，絕無只辦理運通卡卻無處理系爭信用卡之任何手續事實
      可言。
（六）系爭信用卡有效期日僅於八十八年七月，核有效期限既然屆至，則信用卡契約
      當然消滅，上訴人既未更為續約之意思表示，被上訴人公司復無上訴人有任何
      開卡代替續約意思表示之事實，則逕以已罹於有效期限而消滅之信用卡契約書
      ，對上訴人主張連帶責任，殊無理由。
參、對被上訴人抗辯之陳述：
    被上訴人謂卡號「0000000000000000」之信用卡，係遭上訴人於八十七年六月十
    九日電話註銷云云，並非事實。蓋依被上訴人於原審自行提出之持卡關係戶查詢
    表，已註明上開卡號之信用卡係因從未使用而遭被上訴人公司以「未繳註銷卡」
    自動停卡，足證被上訴人公司張冠李戴並未依法陳述事實。
肆、證據：除援用原審之立證方法外，另補提：中國信託持卡人關係人查詢影本、客
    戶明細帳影本、戶籍謄本影本、移民文件影本等各一件為證。
乙、被上訴人方面：
壹、聲明：駁回上訴。
貳、陳述：除與原審判決書所載者相同茲予引用外，補稱：
一、上訴人之附卡信用卡卡號為0000000000000000及00000000000000000張，其中
    0000000000000000該張卡片業已經上訴人於八十七年六月十九日電話註銷，且其
    於註銷後即無消費，有本行消費明細帳單為證，惟並非如上述人所述，係八十六
    年十一月一日生效之信用卡。
二、上訴人於庭訊承認信用卡申請書上之簽名惟其所親簽無誤，該申請書正本確為卡
    號0000000000000000之信用卡，故上訴人確有申請附卡。
三、本行之信用卡電腦系統係以正卡人為主，故正卡與附卡人之卡片狀況或有不同，
    惟無論「轉列催收卡」或「停卡」（指強制停卡）均為延遲繳款所致，不影響其
    欠款之事實。又依契約條款第三條「正附卡全部應付款項由正附卡申請人負連帶
    清償責任」，上訴人的連帶清償責任不因與原審共同被告陳文貴離婚而有所變更
    。
四、信用卡使用有一定之期限，期限屆至即應換卡，始得續行使用。換卡之方式係以
    郵局掛號之方式寄出，唯掛號之收回執，因保存年限為六個月，故無法提出郵局
    之收回執，再者，寄送卡片之地址，依約定條款第二條第二項約定，若持卡人於
    換卡前未通知更正，即按申請書上之地址寄送，上訴人並未通知被上訴人已搬遷
    ，故上訴人於換卡時自係寄至原址。
五、信用卡使用早年由於無電話語音開卡系統，故電話開卡均無法留下記錄，後因八
    十七年四月依財政部規定，建立電話電腦語音電腦開卡記錄，持卡人必履行開卡
    手續，而被上訴人乃於八十七年四月間完成信用卡開卡連線系統，換卡時間點除
    八十八年均無法查得，蓋當時並無語音開卡系統可茲查詢，而上訴人換卡後，八
    十八年二月份即有持卡消費，顯係已履行開卡手續。
六、按信用卡使用年限有二年及三年之分，期限屆至即需更換，就早期信用卡使用之
    期限為二年一換，其後改為三年一換，就本案上訴人最初申請卡片之時間為八十
    一年九月十六日，至今歷經二種使用年限，其換卡年限為八十一年至八十三年，
    此期間之信用卡為二年一換，八十三年至八十六年，此期間改為三年一換，唯八
    十六年至八十八年間，為因應二千年時序危機，故提前一年換卡，八十八年後，
    即本案系爭信用卡，其換卡之年限為九十一年九月。
參、證據：除援用原審之立證方法外，另補提：上訴人八十七年五月至八十七年十一
    月之消費明細為證。
    理    由
壹、本件被上訴人起訴主張：陳文貴（已經原審判決確定）於八十年二月二十六日邀
    同上訴人甲○○為附卡持卡人，與原告訂立信用卡使用契約，並領用信用卡，依
    約上訴人即得於特約商店記帳消費，但應於當期繳款截止日前向被上訴人清償，
    逾期應另給付按年息百分之二十計算之利息及年息百分之二計算之違約金，正卡
    持卡人或附卡持卡人就各別使用之信用卡所生應付帳款互負連帶清償責任。詎陳
    文貴及上訴人甲○○等人至八十八年十月止，累計消費記帳金額一十二萬零二百
    六十一元未給付，其中一十萬六千六百二十元為消費款、一萬三千六百四十一元
    為循環利息，另應依約給付自最後繳款截止日八十八年十月二十三日之翌日起至
    清償日止按年息百分之二十計算之利息並按年息百分之二計算之違約金，上訴人
    甲○○自應與陳文貴就上開債務負連帶清償責任等語。
    上訴人則以：系爭信用卡申請書並非上訴人向被上訴人提出，且申請書上附卡人
    之簽名亦非上訴人所簽名，上訴人僅係受前夫陳文貴贈與附卡而使用，自始未見
    過系爭申請書，更遑論知悉所謂連帶保證條款，則該申請書縱有連帶保證之約款
    ，要無拘束上訴人之理。又被上訴人所提出之中國信託商業銀行信用卡約定條款
    ，係被上訴人於八十六年十一月一日即信用卡申請時間八十年之後六年片面制定
    ，且為定型化契約，上訴人又未獲通知，則該約定條款亦無拘束上訴人之餘地；
    且上訴人已於八十七年八月間與正卡申請人陳文貴離婚，故身份上已不符附卡申
    請人之資格，而上訴人以電話通知終止信用卡後，已立即停止該信用卡之刷卡，
    被上訴人亦有該停卡事實，否則正卡持卡人被列為「轉列催收卡」時，上訴人之
    附卡豈會逕列為「停卡」，而不亦列為「轉列催收卡」與正卡相同對待之理？上
    訴人早於八十七年十二月十八日搬離系爭信用卡及帳單寄送地址之民權東路二段
    ，上訴人最後一筆消費金額為八十八年二月十八日，上訴人已於八十八年五月獲
    加拿大國移民許可，並於八十八年七月一日向該國報到，故實已無使用系爭卡號
    「0000000000000000」之信用卡之必要，上訴人於同一時間，亦曾向美國運通銀
    行聲請變更信用卡地址，因此按諸經驗事理，上訴人若有繼續使用系爭信用卡之
    意思，亦會變更信用卡地址，絕無只辦理運通卡卻無處理系爭信用卡之任何手續
    事實可言。系爭信用卡有效期日僅止於八十八年七月，核有效期限既然屆至，則
    信用卡契約當然消滅，上訴人既未更為續約之意思表示，被上訴人公司復無上訴
    人有任何開卡代替續約意思表示之事實，則逕以已罹於有效期限而消滅之信用卡
    契約書，對上訴人主張連帶責任，殊無理由等語資為抗辯。
貳、查被上訴人主張陳文貴為卡號「0000000000000000」之正卡申請人，而被上訴人
    為附卡持有人，均領得信用卡，依約正、附卡持卡人即得於特約商店記帳消費，
    但應於當期繳款截止日前向原告清償，逾期應另給付按年息百分之二十計算之利
    息及年息百分之二計算之違約金，上開卡號之信用卡經持卡人持卡向特約商店簽
    帳消費，自八十六年十二月十二日起至八十八年十月五日止，累計消費記帳金額
    及循環利息共一十二萬零二百六十一元未為清償之事實，業據其提出與所述相符
    之信用卡申請書二紙、約定條款、帳務明細表各一件及消費明細表七紙為證，堪
    信為真實。茲應審究者，厥為上訴人所述其並不知應與正卡持卡人陳文貴對於上
    開消費款負連帶清償責任及其主張曾於八十八年三、四月間以電話通知被上訴人
    停卡等節是否可以採信？經查：
一、上訴人固否認被上訴人提出之卷附「信用卡申請書」上附卡申請人處簽名之真正
    云云，但查上訴人已對於被上訴人於原審提出之「ＶＩＳＡ金卡轉換同意書」其
    上簽名之記載內容之真正並不爭執（參本院八十九年十月九日準備程序筆錄），
    而詳細比對兩者其上英文簽名並無太大差異，以及細繹上訴人所提出之「移民資
    料」（即上證四」）所載中文簽名「甲○○」與上開申請書上附卡申請人簽名「
    甲○○」其等文字書寫習慣亦頗為類似，可知上訴人空言否認前開信用卡申請書
    簽名之真正，難謂有據；何況斟酌上訴人並未否認其於持有依上開申請書申請取
    得之信用卡後確曾持以刷卡消費（原審八十九年七月六日言詞辯論筆錄、本院八
    十九年十一月六日準備程序筆錄），甚至於八十一年九月間於前述內載陳文貴及
    上訴人「本人同意遵守本同意書所載之約定事項，將現持有之ＶＩＳＡ一般卡正
    卡、附卡轉換成ＶＩＳＡ金卡及附卡，並授權中國信託商業銀行於本人申請之Ｖ
    ＩＳＡ金卡正、附卡寄出後同時註銷現持有之ＶＩＳＡ一般卡正、附卡」等文字
    之「ＶＩＳＡ金卡轉換同意書」上簽名同意，可知上訴人縱未於上開信用卡申請
    書親自簽名，然其舉止難脫同意或授權他人代為簽署之嫌，可知上訴人當已對於
    前述申請信用卡之過程情節均已知之甚稔，因此前述信用卡申請書及約定條款所
    載事項，上訴人即難諉稱不知。茲前述信用卡約定條款第三條第一項既已明文記
    載「正卡持卡人得為經貴行同意之第三人申請核發新卡，且正卡持卡人與附卡持
    卡人就各別使用信用卡所生應付帳款互負連帶清償責任」等文字，則原告所辯不
    知就其申請之系爭信用卡附卡之簽帳消費款項須與正卡申請人陳文貴負連帶給付
    責任，即無足取。因此系爭消費簽帳款項縱為陳文貴所為而與上訴人無涉，上訴
    人自亦需對於系爭簽帳消費款項與陳文貴共負連帶清償責任，此為至明事理，因
    此上訴人空言抗辯於此，要無可採。
二、其次，上訴人固以其曾於八十八年三、四月間以電話聯絡被上訴人表示欲辦理停
    卡手續，故已無須就系爭信用卡款負清償責任，並舉卷附「中國信託商業銀行持
    卡人關係戶查詢」、「消費明細表」、「戶籍謄本」、「移民資料」等文書內容
    為其依據。但查：
（一）被上訴人已經堅決否認曾經接獲上訴人前述停卡之電話通知，而上訴人亦自認
      別無任何證據可以證明曾經撥打上開電話予被上訴人（參本院九十年二月二十
      一日言詞辯論筆錄），是上訴人空泛主張，已難採取。再上訴人固另舉被上訴
      人所提出之「中國信託商業銀行持卡人關係戶查詢」為證，並謂其上所載上訴
      人系爭附卡為「停卡」，與陳文貴之正卡係註記「轉列催收卡」等文字不同，
      而指被上訴人上開情形必係因已接獲前述申請停卡電話所致各語。然查上開附
      卡係在八十九年一月七日始停卡，即並非在上訴人主張撥打電話之八十八年三
      、四月間停卡一節，已經上訴人於原審所未爭執（參原審八十九年五月十七日
      言詞辯論筆錄），苟上開停卡原因係因上訴人撥打電話申請所致，自無是理，
      是上訴人執該證據欲主張為有利之佐證云云，已有不足；而揆諸上開「中國信
      託商業銀行持卡人關係戶查詢」登載「停卡」之文意，「是指『強制停卡』即
      於其一定時間未繳款列而為『強制停卡』，我們的程序是先以強制停卡處理，
      過一段時間轉列催收款，附卡是依照正卡作紀錄，故在註記停卡後，不註記轉
      列催收款」（參本院九十年二月二十一日言詞辯論期日）等情，並經被上訴人
      之訴訟代理人說明清楚，可徵上訴人爭執情節，要屬無稽。
（二）其次，上訴人固又以其於八十八年二月份以後並無消費記錄，欲圖證明其已於
      該段時間以電話通知被上訴人停卡云云，然查附卡申請人取得信用卡附卡後是
      否用以刷卡消費，本無必然之關連；甚至上訴人於八十八年間取得系爭信用卡
      之後，既仍會於八十八年二月刷卡消費使用，客觀上亦難推論其於事後必無續
      行使用之意思，是上訴人執此主張，亦無足取。何況本件爭執之要，係在上訴
      人是否應與正卡持卡人陳文貴就系爭信用卡簽帳消費款負連帶清償責任而已，
      自與上訴人是否曾經持卡消費並無影響，是上訴人徒此爭辯，亦無意義。
（三）又者，上訴人雖另以其於八十八年間早已遷離原信用卡申請書所載地址，既未
      通知被上訴人即有停卡之意思以及其因移民至加拿大致已不需要系爭信用卡，
      故已辦理電話停卡云云。但查前開情事均不過屬於上訴人個人事由而已，究與
      本件上訴人有無前述電話停卡之爭執情節實乏必然之因果關係，何況斟酌卷附
      上訴人之戶籍謄本所載，其固於八十七年十二月十八日自其原設籍所載之台北
      市○○○路○段二○六號六樓之一遷移至現住處，惟依前述信用卡約定條款第
      二條第二項之內容，上開信用卡申請人其住所、電話等個人資料如有所變更，
      乃屬信用卡申請人應行通知發卡銀行之事情，上訴人自不得執此自身應負之義
      務之未履行而反面推論其有終止系爭信用卡契約之意思，甚為明顯。因此上開
      情節，均難據為有利於上訴人主張之事證。
三、再按一般發卡銀行對於申請信用卡之正、附卡，通常均要求正、附卡之申請人確
    認資料、親自簽名無誤後始得以核卡，且基於兼顧使用便利及風險控管，往往約
    定信用卡如因遺失、被竊、卡片上所載有效期間屆滿或其他原因須另製發新卡片
    （如普通卡換發為金卡）時，發卡銀行得依據申請書更換新卡號或使用原卡號換
    發新卡交予申請人繼續使用，正、附卡申請人均同意原信用卡約定繼續有效，無
    需另行換約，發卡銀行並有權隨時自行決定是否對某一有效信用卡予以換發新卡
    或於信用卡有效期間屆滿前註銷該卡。又申請人領得換新之信用卡時，原逾期之
    信用卡應即折斷作廢或交還發卡銀行註銷，否則發卡銀行因此遭受之損害，概由
    正、附卡申請人負連帶清償之責任。另同基於風險控管，發卡銀行於核發信用卡
    ，內部會對申請人財產信用作徵信調查並核予申請人一消費信用額度，且於申請
    人持卡期間得依其信用及往來情形，適時調整其消費額度。正、附卡申請人對其
    該信用卡停止使用生效前或生效後所發生之帳款及費用，仍應負連帶清償之責。
    觀之本件信用卡申請事件與一般申請方式無異，兩造所簽訂系爭信用卡約定條款
    第五條、第十八條亦類似同上換卡及信用額度之規定。益見陳文貴及上訴人向被
    上訴人申請信用卡，被上訴人依約給予陳文貴、上訴人換卡使用或核予其消費額
    度，乃基於使用便利及風險控管，則陳文貴及上訴人向被上訴人申請信用卡或換
    發新卡於約定信用額度消費，上訴人並未與被上訴人約定就除其刷卡消費款項外
    ，就陳文貴之刷卡消費款項不負連帶清償之責，而上訴人於約定信用額度消費期
    間，亦未向被上訴人表示終止其與被上訴人之連帶清償約定如前所述，因之其主
    張無須就陳文貴前述刷卡之簽帳消費款負責連帶清償責任云云，即非可採。
四、又所謂定型化契約應受衡平原則限制，係指締約之一方之契約條款已預先擬定，
    他方僅能依該條款訂立契約，否則，即受不締約之不利益，此際，始應適用衡平
    原則之法益，以排除不公平之「單方利益條款」，蓋此情形，倘貫徹「締約自由
    原則」將使居於經濟上之弱者之一方，無締約之可能，而忍受不締約不利益，故
    縱他方接受該條款而締約，該條款亦應認違反衡平原則而無效，以符平等互惠原
    則。茲信用卡附卡人既係由信用卡正卡申請人覓為其與發卡銀行間就刷卡債務之
    連帶清償債務人，惟其既有決定是否同意申請附卡之權利，顯非經濟上之弱者無
    疑，且未自上開約定獲取任何利益，如認上開契約有違民法保護債務人之任意規
    定，自可不訂定附卡申請契約，並不會因未成為附卡申請人而生不利益，或經濟
    生活受制於發卡銀行不得不為附卡申請人之情形，而訂定附卡申請契約。再，發
    卡銀行雖對於信用卡正卡申請人與附卡申請人對於簽帳消費款負連帶清償責任，
    惟於其核發信用卡予申請正、附卡之人後，對於之後申請人之消費額度多寡及其
    能否依約如期清償均處於不確定之狀態，在此情形，發卡銀行本身即承擔有極大
    風險，能否謂發卡銀行即為締約一方之強者，正、附卡申請人即居於經濟上之弱
    者之一方，亦屬未定；何能謂要求附卡申請人負連帶賠償責任，係不當減輕發卡
    銀行之審查把關責任，而加重附卡申請人之責任？又何能謂該等連帶清償責任之
    約定條款已有違反公序良俗或對於附卡申請人顯失公平？反觀，附卡申請人既自
    願擔保申請人持卡消費對發卡銀行債務之清償責任，自應負有注意正卡申請人之
    信用狀況及維護本身權益之責任，如發現正卡申請人之信用有問題，無力清償消
    費帳款時，即得隨時向發卡銀行終止連帶清償之約定（系爭信用約定條款第十九
    條），何能將責任全歸由發卡銀行單方負責而謂系爭約定條款違反衡平原則之法
    益？準此，系爭清償約定條款，固係定型化之契約，惟核其內容，並無違反公序
    良俗情事，或顯失公平，上訴人主張上開條款不利於附卡申請人，應屬無效云云
    ，為不可採。
五、綜上所述，本件被上訴人主張上訴人與陳文貴需就系爭消費款需負全部連帶清償
    責任為可採信，上訴人所辯均無可取。從而，被上訴人本於信用卡約定契約及連
    帶清償之法律關係，請求上訴人與陳文貴應連帶給付十二萬零二百元，其中十萬
    六千六百二十元自八十八年十月二十四日起至清償日止，按年息百分之二十計算
    之利息暨按年息百分之二計算之違約金，為有理由，應予准許。是則原審判命上
    訴人如數給付，並為假執行之宣告，於法並無不合。上訴意旨指摘原判決不當，
    求予改判廢棄，為無理由，應予駁回其上訴。
六、本件事證已臻明確，兩造其餘攻擊防禦方法及所提出之證據，因經本院審酌後認
    於判決結果不生影響，爰不再一一論述，附此敘明。
七、據上論結，本件上訴為無理由，依民事訴訟法第四百三十六條之一第三項、第四
    百四十九條第一項、第七十八條，判決如主文。
中      華      民      國    九    十    年    三    月    十    四    日
                              民事第一庭審判長法      官  邱新福
                                              法      官  黃雯惠
                                              法      官  蕭胤瑮
右為正本係照原本作成。
本件判決不得上訴。
中      華      民      國      九十    年      三    月    十四        日
                                              法院書記官  方美雲


司法院資訊處製作；財團法人民間司法改革基金會備份。
